臺灣高等法院臺中分院民事判決
111年度上易字第265號
上訴人即附
帶被上訴人  林淑芬
            陳瑞芳
被上訴人即  
附帶上訴人  郭碧春
訴訟代理人  黃幼蘭律師
上列當事人間請求確認抵押權不存在等事件，上訴人對於民國11
1年2月24日臺灣臺中地方法院110年度訴字第1號第一審判決提起
上訴，被上訴人為附帶上訴，本院於111年8月2日言詞辯論終結
，判決如下：
    主      文
上訴及附帶上訴均駁回。
第二審上訴部分訴訟費用由林淑芬、陳瑞芳連帶負擔，附帶上訴
部分訴訟費用由郭碧春負擔。
    事實及理由
一、被上訴人主張： 
  ㈠林淑芬與前配偶即訴外人黃○○於102年間向郭碧春借款新臺幣
    （下同）800萬元，共同簽發票據號碼WG0000000號、面額80
    0萬元、到期日民國104年1月30日之本票（下稱系爭本票）
    交付郭碧春。郭碧春持系爭本票向臺灣臺中地方法院（下稱
    臺中地院）聲請本票裁定（即104年度司票字第3905號裁定
    ，下稱系爭本票裁定）。郭碧春於109年5月29以系爭本票裁
    定向臺中地院聲請強制執行即109年度司執字第62199號執行
    事件（下稱系爭執行事件）。林淑芬係系爭本票之共同發票
    人，應負票據債務人之責任，業經本院108年度上更一字第1
    0號確定判決於理由中論斷明確；又林淑芬對郭碧春提起確
    認系爭本票債權不存在訴訟，業經本院以110年度重上字第1
    79號判決駁回林淑芬之請求，並經最高法院以111年度台上
    字第1358號裁定駁回上訴確定。
　㈡林淑芬、陳瑞芳爲前男女朋友關係，陳瑞芳爲配合林淑芬之
    脫產行爲，有意讓郭碧春日後甚難執行林淑芬所有附表一所
    示不動產（下稱系爭不動產），明知其等並無借貸之債權債
    務關係存在，仍於109年6月1日於系爭不動產虛設如附表二
    所示之普通抵押權（下稱系爭抵押權）。林淑芬、陳瑞芳間
    就系爭抵押權之設定登記及擔保之抵押債權120萬元，均爲
    通謀虛偽意思表示，均屬無效，郭碧春先位依民法第87條、
    第767條第1項、第242條規定，代位林淑芬請求確認系爭抵
    押權設定登記之物權行爲及擔保之抵押債權120萬元不存在
    ，並請求陳瑞芳塗銷系爭抵押權登記。縱本院認系爭抵押權
    之設定行爲並非通謀虛偽意思表示，惟林淑芬設定系爭抵押
    權時，已無資力清償系爭本票債務，系爭抵押權之設定登記
    損害郭碧春之債權，郭碧春備位依民法第244條第1、4項規
    定請求撤銷林淑芬、陳瑞芳就系爭抵押權設定登記之債權行
    爲及物權行爲，並請求陳瑞芳塗銷系爭抵押權設定登記。原
    審駁回先位聲明而准許備位聲明，郭碧春對先位聲明部分提
    起上訴。上訴聲明：⑴原判決不利於郭碧春部分廢棄。⑵確認
    林淑芬、陳瑞芳所為之系爭抵押權設定登記所擔保之債權及
    抵押權設定登記之物權行為不存在。⑶陳瑞芳應將系爭抵押
    權設定登記予以塗銷。對林淑芬、陳瑞芳上訴之答辯聲明：
    上訴駁回。
二、上訴人答辯：
  ㈠林淑芬部分：
　⑴林淑芬於郭碧春、黃○○之800萬元消費借貸契約上係以「見證
    人」地位簽名，於系爭本票上亦以「見證人」地位簽名，林
    淑芬並非系爭本票之共同發票人，郭碧春不得持系爭本票裁
    定對林淑芬聲請強制執行。
  ⑵林淑芬與陳瑞芳於102年底成為男女朋友，林淑芬於103年7月
    1日、同年7月21日、同年7月22日、同年8月11日分別向陳瑞
    芳借款50萬元、6萬元、5萬元、15萬元（合計76萬元），陳
    瑞芳當時基於男女朋友關係，未要求林淑芬提供擔保物設定
    抵押，僅由林淑芬開立同借款金額之本票3張作為擔保，之
    後二人於104年間分手。迄至109年5月間林淑芬爲籌措與郭
    碧春間確認本票債權不存在及債務人異議之訴等訴訟之上訴
    費用，再向陳瑞芳借款10萬元，經陳瑞芳要求提供擔保物設
    定抵押，始就103年間積欠之借款債務（已部分清償僅剩債
    務73萬4,000元）及109年間新借之10萬元債務設定系爭抵押
    權，林淑芬、陳瑞芳間確實有債權債務關係存在，設定系爭
    抵押權之行為並非無償行為等語，資為抗辯。
　㈡陳瑞芳部分：
　　林淑芬確實於103年間向陳瑞芳借錢，當時陳瑞芳中風不方
    便出門，陳瑞芳將存摺印章交給林淑芬，讓林淑芬自己去領
    取；之後陳瑞芳有向林淑芬催討，但找不到林淑芬，直到林
    淑芬於109年5月再向陳瑞芳借錢，陳瑞芳要求林淑芬必須提
    供擔保品始同意借錢等語，資爲抗辯。 
　㈢上訴聲明：⑴原判決不利於林淑芬、陳瑞芳部分廢棄。⑵上開
    廢棄部分，郭碧春第一審之訴駁回。對郭碧春上訴之答辯聲
    明：上訴駁回。
三、本院之判斷： 　 
  ㈠郭碧春對林淑芬有系爭本票債權存在：
　　按關於消極確認之訴，經確定判決，認法律關係成立予以駁
    回時，就該法律關係之成立即有既判力（最高法院110年度
    台簡上字第46號判決意旨參照）。經查，林淑芬就系爭本票
    對郭碧春提起確認本票債權不存在之訴，經臺中地院110年
    度重訴字第83號、本院110年度重上字第179號一、二審判決
    敗訴後，林淑芬不服提起第三審上訴，經最高法院以111年
    度台上字第1358號裁定駁回上訴確定，有上開判決、裁定在
    卷可稽（見本院卷第269至273頁、第321至323頁）。林淑芬
    對系爭本票債權提起確認不存在之訴，既受敗訴之判決且告
    確定，則郭碧春主張系爭本票債權存在，林淑芬應受前案既
    判力之羈束，不容更為債權不存在之主張。準此，郭碧春係
    系爭本票之債權人甚明。
　㈡郭碧春先位主張依民法第87條規定確認系爭抵押權之設定登
    記及擔保之抵押債權不存在，爲無理由：
  ⑴按當事人主張有利於己之事實者，就其事實有舉證之責任。
    民事訴訟法第277條前段定有明文。次按第三人主張表意人
    與相對人通謀而為虛偽意思表示者，因通謀虛偽意思表示為
    權利障礙要件，且屬變態之事實，為免第三人無端或任意挑
    戰當事人間已存在之法律關係，應由第三人負舉證責任。又
    表意人與相對人通謀而為虛偽意思表示者，其意思表示無效
    ，如第三人主張表意人與相對人通謀而為虛偽意思表示，應
    負舉證之責（最高法院48年度台上字第29號裁判要旨參照）
    。郭碧春主張林淑芬、陳瑞芳就系爭抵押權之設定登記及擔
    保之抵押債權，均屬通謀虛偽意思表示，已為林淑芬、陳瑞
    芳所否認，郭碧春自應就此負舉證責任。
　⑵經查，陳瑞芳於103年5月間因中風而行動不便，有國軍臺中
    總醫院附設民眾診療服務處診斷證明書在卷可稽（見原審卷
    第149頁），故陳瑞芳交付借貸款項50萬元、6萬元、5萬元
    、15萬元之方式，係將帳戶存摺印章交由林淑芬自行領取等
    情。依林淑芬提出103年7月1日、同年7月21日、同年7月22
    日、同年8月11日自陳瑞芳申設之台中商銀東勢分行帳號000
    000000000號帳戶（下稱陳瑞芳帳戶）提領50萬元、6萬元、
    5萬元、15萬元現金之取款憑條（見原審卷第153至159頁）
    ，觀諸上開取款憑條上字跡「萬、元」之筆跡，與林淑芬於
    本院提出111年6月7日、同年6月21日、同年7月25日書狀上
    字跡「萬、元」之筆跡相似（見本院卷第49頁以下、第293
    頁以下、第383頁以下），且爲郭碧春所不爭執，並有本院1
    11年8月2日當庭勘驗筆錄可憑（見本院卷第431至432頁），
    足認陳瑞芳確有授權林淑芬自行提款而交付上開借款。
　⑶再查，林淑芬主張於103年7月1日開立50萬元、同年7月21日
    開立11萬元、同年8月11日開立15萬元、109年5月18日開立1
    0萬元等本票予陳瑞芳，有其提出之本票影本4張在卷可稽（
    見原審卷第427頁）。郭碧春雖否認林淑芬、陳瑞芳間有借
    貸關係存在，惟林淑芬除109年間借貸之10萬元未能舉證陳
    瑞芳已交付款項外，其餘76萬元應認林淑芬已提出交付款項
    及借貸合意之證明。郭碧春若主張林淑芬與陳瑞芳間就76萬
    元借貸契約係出於雙方通謀虛僞意思表示所爲，應由郭碧春
    負舉證責任，然郭碧春並未舉證證明，即難認林淑芬、陳瑞
    芳間76萬元之借貸債權係屬通謀虛偽意思表示。
　⑷再查，林淑芬、陳瑞芳就上開借貸債權爲系爭抵押權設定登
    記，此有他項權利證明書、土地及建物登記謄本、臺中市東
    勢地政事務所110年7月9日中東地一字第1100006303號函檢
    附之土地登記申請書所附之土地、建築改良物抵押權設定契
    約書在卷可稽（見原審卷第73至83、347至355頁）。郭碧春
    亦未舉證證明系爭抵押權之設定登記係屬通謀虛偽意思表示
    ，自難以系爭抵押權設定登記之時日109年6月1日，與系爭
    執行事件聲請之時日109年5月29日相近，即認林淑芬為逃避
    郭碧春債權追索，而與陳瑞芳通謀虛僞設定系爭抵押權。從
    而，郭碧春先位請求確認系爭抵押權之設定登記及擔保之抵
    押債權不存在，及請求陳瑞芳塗銷系爭抵押權設定登記，為
    無理由，不應准許。
  ㈢郭碧春備位主張依民法第244條第1項規定請求撤銷系爭抵押
    權之債權行為及設定登記之物權行為，為有理由：
　⑴按債務人所為之無償行為，有害及債權者，債權人得聲請法
    院撤銷之；債權人依第一項或第二項之規定聲請法院撤銷時
    ，得並聲請命受益人或轉得人回復原狀，民法第244條第1項
    、第4項分別定有明文。又債權人依民法第244條第1項或第2
    項規定，提起撤銷債務人詐害行為之訴，必須有保全之必要
    ，始得為之。苟債務人就其無償行為或有償行為所處分之財
    產外，尚有其他財產足以清償其對於債權人之債務，自無仍
    許債權人依上開規定行使撤銷權之餘地（最高法院98年度台
    上字第112號判決參照）。故債務人無償行為處分財產後，
    已無其他財產足以清償對於債權人債務，債權人自得本於前
    開規定行使撤銷權。次按債務人以其所有之不動產設定抵押
    權，同時向他人借貸款項，其設定抵押權行為，固屬有償行
    為，若先有債權之存在，而於事後為之設定抵押權者，即於
    設定當時並無對價關係，應屬無償行為，倘有害及債權，則
    債權人自得依民法第244條第1項規定撤銷之（最高法院51年
    度台上字第3528號裁判意旨參照）。
  ⑵經查，林淑芬對郭碧春負系爭本票債務，原告復已取得系爭
    本票裁定，且經臺中地院以系爭執行事件對林淑芬為強制執
    行，業經原審調取系爭執行事件卷宗核閱屬實。林淑芬於本
    院審理時自承：「（林淑芬主張並未向郭碧春借錢是黃○○借
    的，是否主張黃○○借的錢已經清償？）不是我借的，黃○○還
    了8、9百萬，但是還欠7百多萬元。」等語（見本院卷第433
    頁），足認林淑芬尚未清償對郭碧春之系爭本票債務。且依
    林淑芬具狀陳述已無借款管道，始不得不再向陳瑞芳借款10
    萬元，其中借得之款項係爲支付訴訟裁判費用等情（見原審
    卷第411至413頁），顯然林淑芬為系爭抵押權設定行為時，
    已無資力清償對郭碧春之系爭本票債務至明。
  ⑶再查，林淑芬、陳瑞芳於109年6月1日辦理系爭抵押權設定，
    登記之抵押權權利種類爲「普通抵押權」，擔保債權種類及
    範圍為「103年7月1日消費性借款」（見原審卷第353至355
    頁），則系爭抵押權擔保範圍自應以上開「103年7月1日消
    費性借款」為限，非屬「103年7月1日消費性借款」之債權
    ，自不在系爭抵押權擔保範圍內。惟系爭抵押權設定時間為
    109年6月1日，顯見系爭抵押權之設定屬事後為之，亦即林
    淑芬、陳瑞芳合意為系爭抵押權設定當時應係單純提供系爭
    不動產設定抵押權，並無對價關係，揆諸上開裁判意旨所示
    ，係屬無償行為。足認系爭抵押權之設定有害於郭碧春債權
    之實現，則郭碧春請求撤銷系爭抵押權設定登記之債權行爲
    及物權行爲，並依民法第244條第4項規定請求陳瑞芳塗銷系
    爭抵押權設定登記，於法有據。
　⑷基上，林淑芬設定系爭抵押權予陳瑞芳時，已無資力償還對
    郭碧春之系爭本票債務，是以林淑芬、陳瑞芳所爲系爭抵押
    權設定登記之債權行爲及物權行爲，確實害及郭碧春之債權
    ，郭碧春依民法第244條第1、4項之規定，訴請撤銷系爭抵
    押權設定登記之債權行爲及物權行為，並請求陳瑞芳塗銷系
    爭抵押權設定登記，為有理由，應予准許。
四、綜上所述，郭碧春先位主張依民法第87條、第242條、第767
    條第1項規定請求確認系爭抵押權之設定登記及擔保之抵押
    債權不存在，並請求陳瑞芳將系爭抵押權設定登記予以塗銷
    ，為無理由，應予駁回；郭碧春備位主張依民法第244條第1
    、4項規定請求撤銷系爭抵押權設定登記之債權行爲及物權
    行爲，並請求陳瑞芳塗銷系爭抵押權設定登記，為有理由，
    應予准許。兩造就各自敗訴部分，分別提起上訴及附帶上訴
    ，均指摘原判決不利己之部分不當，求予廢棄改判，均無理
    由，兩造之上訴及附帶上訴均應駁回。
五、本件事證已臻明確，兩造其餘之攻擊或防禦方法及所用之證
    據，經本院斟酌後，認為均不足以影響本判決之結果，爰不
    逐一論列，附此敘明。
六、據上論結，本件上訴及附帶上訴均無理由，判決如主文。
中　　華　　民　　國　　111 　年　　8 　　月　　30　　日
            民事第一庭     審判長法  官  張瑞蘭
　　　　　　　　                 法  官  林孟和
　　　　　　　　　　　　　　　　 法  官  廖穗蓁
正本係照原本作成。　　　　　　　　　　　　　　　　 
不得上訴。　　　　　　　　　　　　　　　　 
                               　書記官  黃美珍 
　　　　　　　　　　　　　　　　 
中　　華　　民　　國　　111 　年　　8 　　月　　30　　日

【附表一】
編號 土地或建物 面積 權利範圍 備註  1 臺中市○○區○○段0000地號土地   96.61㎡ 20分之5  2 臺中市○○區○○段000○號建物（門牌 號碼：臺中市○○區○○街00巷00號2樓） 60.25㎡ 全部    3 臺中市○○區○○段000○號建物 22.5㎡ 8分之1 共用部分   

【附表二】
登記日期 權利人 擔保債權總金額 清償日期 權利種類 權利登記字號  義務人 擔保種類及範圍     109.06.01 陳瑞芳 120萬元 118.06.30 普通抵押權 東普登字第 026330號  林淑芬 103.07.01消費性借款